【裁判字號】    99,上易,352
【裁判日期】    991109
【裁判案由】    分割遺產
【裁判全文】
臺灣高等法院臺中分院民事判決         99年度上易字第352號
上  訴  人  丁○○
訴訟代理人  甲○○○
            陳沆河    律師
被  上訴人  乙○○
            己  ○
            胡戊○蘭
            丙○○○○○○
            戊  ○
            庚○○
            戊○惠
            劉戊○錦
上八人共同
訴訟代理人  辛○○
上列當事人間請求分割遺產事件，上訴人對於民國99年4月21日
臺灣南投地方法院98年度家訴字第27號第一審判決提起上訴，並
為訴之追加，本院於99年10月26日言詞辯論終結，茲判決如下：
    主  文
上訴及追加之訴均駁回。
第二審訴訟費用（含追加部分）由上訴人負擔。
    事  實
一、上訴聲明求為判決：(一)原判決廢棄。(二)兩造被繼承人林天送
    所遺如附表一所示之遺產，按兩造應繼分比例依附表一分配
    比例欄所示之比例分配取得；兩造被繼承人林天送所遺如附
    表二所示之債務新台幣25萬8664元，按兩造應繼分比例，各
    負擔28,740元。(三)第一、二審訴訟費用，均由被上訴人負擔
    。其陳述除與原判決記載相同者予以引用之外，另補稱：
  (一)按民法第1164條規定：繼承人得隨時請求分割遺產，該條所
    稱之「得隨時請求分割」，依同法第829條及第830條第1項
    規定觀之，自應解為包含請求終止公同共有關係在內，俾使
    繼承人之公同共有關係歸於消滅而成為分別共有，始不致與
    同法第829條所定之旨趣相左，不失繼承人得隨時請求分割
    遺產之立法本旨，換言之，終止遺產之公同共有關係，既應
    以分割方式為之，而將遺產之公同共有關係終止改為分別共
    有關係，性質上自亦屬分割遺產方法之一種（最高法院82年
    度臺上字第748號、85年度臺上字第1873號、93年度臺上字
    第2609號判決意旨參照）。
  (二)兩造之被繼承人林天送於民國（下同）91年3月13日去世，
    遺有如附表一所示之遺產及附表二所示之債務，被繼承人林
    天送並未以遺囑禁止繼承人分割遺產，兩造亦未以契約禁止
    分割遺產，兩造迄今仍無法達成分割協議，爰依民法第1164
    條規定，訴請分割遺產。因原判決駁回上訴人在第一審之訴
    ，係以本件應就被繼承人林天送全部之遺產而為分割，不得
    僅就附表一所示之8筆土地為分割，為此，乃擴張聲明追加
    請求就被繼承人林天送全部之遺產分割。亦即請求就附表一
    所示之不動產，按兩造應繼分比例依附表一分配比例欄所示
    之比例分配取得；而附表二所示之債務新台幣（下同）
    258,664元，按兩造應繼分比例各負擔28,740元。
  (三)被上訴人劉戊○錦所提99年9月29日答辯狀之內容均為不實
    ，上訴人否認其真正。1.農保喪葬津貼部分，被繼承人林天
    送去世時，上訴人支出治喪費用444,182元，所領農保喪葬
    津貼153,000元，於林天送治喪時已經支付完畢，劉戊○錦
    抗辯該農保喪葬津貼153,000元應算入遺產總額云云，顯無
    理由。2.金飾部分，上訴人否認劉戊○錦之主張。3.土地部
    分，上訴人否認劉戊○錦之主張，此部分之土地並非林天送
    之遺產，亦非因上訴人結婚受贈之財產。4.房舍建物部分，
    鳳天宮及周邊建物係十方信眾於民國（下同）50年間起陸續
    募款興建，建物之所有權屬於鳳天宮管理委員會，並非屬於
    林天送個人所有，均非林天送之遺產。5.其他贈與部分，被
    上訴人戊○佔用之鐵皮屋，係奉天宮之倉庫，為廟產，被戊
    ○佔用開設雜貨店，亦非林天送之遺產。6.鳳天宮帳務收支
    部分，上訴人否認劉戊○錦此部分之主張。
二、被上訴人答辯聲明求為判決(一)上訴駁回。(二)訴訟費用由上訴
    人負擔。其陳述除與原判決記載相同者予以引用之外，另補
    稱：
  (一)上訴人請求就被繼承人林天送（兩造之父親）所遺留之財產
    分割，惟上訴人尚有隱匿由被繼承人林天送生前所贈與之土
    地及財物，被繼承人林天送之遺產不僅只如上訴人遺產清冊
    所列舉之土地，尚有多筆遺產如：1.農保喪葬津貼，因被繼
    承人林天送有農保，死後依法可領取農保喪葬津貼153,000
    元，由上訴人透過南投市農會向勞工保險局申請該款項，並
    於91年4月12日由勞工保險局匯入上訴人設於南投市農會之
    帳戶。此款項乃因被繼承人林天送按時繳納農保，遂有本筆
    喪葬津貼，又農保係為保險一種，其喪葬津貼應等同其他保
    險之身故理賠金，若無指定之受益人，當然為各繼承人共有
    ，因此應納遺產總額內計算。2.金飾部分，被繼承人林天送
    死後遺留許多項鍊、戒指、手環等金飾，總價值為40萬元，
    惟上開金飾經上訴人變賣殆盡，在調解庭時，上訴人亦承認
    有金飾存在之事實，僅該批金飾之價值有爭議。3.土地部分
    ，上訴人於66年底時，經他人介紹相親，與其妻甲○○○認
    識，進而論及婚嫁，然因上訴人當時名下並無財產，女方有
    所遲疑，而被繼承人林天送為促成此段婚姻，便出資向其弟
    林大金、林大新、林大川購得坐落南投市○○○○段樟普寮
    小段555、555-7、555-11地號（應有部分4分之3）土地，並
    均於67年2月16日辦理登記為上訴人所有，以此取信女方，
    上訴人始能與其妻甲○○○於同年5月4日完婚（符合民法第
    1173條規定，繼承人中有在繼承開始前因結婚、分居或營業
    ，已從被繼承人受有財產之贈與者，應將該贈與加入繼承開
    始時被繼承人所有財產中，列為被繼承人之遺產）。4.房舍
    建物部分，A.鳳天宮及其週邊建物原為被繼承人林天送住所
    （三合院）改建，興建年代尚未有相關法規規範，始未有編
    列建號，登記為何人所有，然事實上，都是被繼承人林天送
    長年替人辦事（如消災解厄、命理風水等）所賺之金錢支付
    興建的，當然屬於被繼承人林天送所有。上訴人在一審提出
    鳳天宮已辦理寺廟登記及免徵房屋稅為證明所有權已轉移，
    然查寺廟登記規則及房屋稅條例並無規定因此喪失該建物所
    有權，僅是因宗祠、寺廟該建物使用情形（如為宗教及教堂
    等），符合前揭法令，准予登記及免徵房屋稅。且鳳天宮早
    在50年間已存在，而辦理寺廟登記是在82年，免徵房屋稅是
    98年，是為享受免徵房屋稅待遇而為，是以仍應以地政單位
    登記為準，不因其他法令規範而轉移或變更。B.上訴人丁○
    ○現住之南投市○○里○○路6-1、6-2、6-3等3棟2層樓房
    （即南投市西施厝坪樟普寮小段41建號房屋），乃被繼承人
    林天送為使上訴人之家庭能獨立生活而分居，故出資400萬
    元左右贈與上訴人，使其於77年4月1日興建完成，供上訴人
    及其4名兒子居住，被繼承人林天送則住於鳳天宮之左廂房
    此符合民法第1173條規定，繼承人中有在繼承開始前因結婚
    、分居或營業，已從被繼承人受有財產之贈與者，應將該贈
    與加入繼承開始時被繼承人所有財產中，為應繼遺產。5.其
    他贈與部分：被繼承人林天送於死亡前5日即91年3月8日將
    坐落南投市○○○○段樟普寮小段555-1地號持分4分之1贈
    與上訴人及其4名兒子林龍山海、林建宏、林文成、林福成
    ，依遺產及贈與稅法第15條規定，被繼承人死亡前2年內贈
    與之財產，視為被繼承人之遺產，應併入其遺產總額，另有
    規定贈與其他順位繼承亦同，所以上開土地應納入本案分割
    遺產內。又被上訴人戊○用以經營雜貨店之鐵皮屋，亦是被
    繼承人林天送花費30萬元左右所搭建，供戊○作生意使用，
    惟該鐵皮屋並無建號，無法確定何位繼承人所有，但是被繼
    承人林天送曾明言該鐵皮屋給（贈與）戊○作生意使用，不
    過仍須納入分割遺產內（亦符合民法第1173條規定，繼承人
    中有在繼承開始前因結婚、分居或營業，已從被繼承人受有
    財產之贈與者，應將該贈與加入繼承開始時被繼承人所有財
    產中，為應繼遺產）。以上之農保喪葬津貼、金飾、土地、
    房舍建物及其他贈與部分，均是被繼承人林天送所遺留，依
    法應納入遺產總額內合併計算，上述各繼承人所得之贈與，
    在應繼分中予以扣除或增加，再計算各繼承人所應得之遺產
    。
  (二)另鳳天宮帳務收支部分，凡括金紙買賣、香油錢、林天送辦
    事所得、信徒捐贈、林天送借款所得、家庭開銷、建廟及建
    屋（上訴人現住房屋）、工程款、購地支出、法會及廟會或
    雜項支出等，均由被繼承人林天送在南投市農會開立帳戶收
    支，不論是以支票或現金方式，長年來皆如此，因鳳天宮為
    被繼承人林天送所有，屬於私廟性質，方可將廟款私用，而
    有別於其他設有公帳或管委會之公廟，直至現在由上訴人之
    訴訟代理人甲○○○強行接手之處理方式亦然，因此被繼承
    人林天送在南投市農會開立之帳戶，即為鳳天宮帳務收支縮
    影，係立廟近50年來，被繼承人林天送用血汗建廟之點滴，
    故鳳天宮及週邊建物當屬被繼承人林天送遺產，應納入遺產
    總額內計算。
  (三)上訴人及其妻甲○○○，從未謀職工作，其供養家庭及購地
    建屋置產，所有支出開銷均為被繼承人林天送所供給贈與，
    現在上訴人與其妻甲○○○及4名兒子林龍山海、林建宏、
    林文成、林福成名下所有財產，包括現在使用之6L-3923號
    自小客車，均為被繼承人林天送，透過買賣、贈與、繼承等
    方法，而使其獲得，上訴人絕無能力可自行購置現在名下多
    筆土地及建物，全部都是由被繼承人林天送贈與而來，理應
    納入遺產總額內合併計算，再進行分割遺產。
  (四)上訴人曾向南投地院提起請求其他繼承人共同負擔被繼承人
    林天送在南投市農會借貸之380萬元債務及其利息之另案訴
    訟，經南投地院以96年度訴字第342號判決確定。上訴人在
    該案之起訴狀中提到：被繼承人林天送為南投縣鳳天宮之住
    持，因每天經過廟前運動的人很多，林天送遂將廟邊山坡地
    （地號555-3號）開闢成道路並建造擋土，以利運動人士及
    車輛進出，由於均為獨資建設，在工程進行中，資金不足，
    故向南投市農會貸款施工，在借新還舊的狀況下，累計至86
    年7月21日，貸款金額已達380萬元，又因「九二一大地震」
    ，鳳天宮兩旁之鐘鼓樓全毀倒塌，為重建鐘鼓樓，林天送又
    向訴外人李春生借貸40萬元等語。故可證鐘鼓樓屬於鳳天宮
    的一部分，道路及擋土牆亦屬鳳天宮之週邊建物，上開建設
    及修繕既均為林天送獨資建設，所有權自屬被繼承人林天送
    所有。故應列為被繼承人林天送遺產之一部分。
    理  由
一、上訴人主張：兩造為被繼承人林天送之直系血親卑親屬，林
    天送係於91年3月13日死亡，死後遺有如附表一所示之遺產
    及附表二所示之債務，上開遺產及債務，應由兩造共同繼承
    。其中遺產土地部分業於96年8月15日辦理公同共有繼承登
    記完畢，但尚未辦理分別共有之登記。依土地登記規則第12
    0條後段規定，申請分別共有之登記，需經全體繼承人同意
    ，惟上訴人向被上訴人表示請求會同辦理分別共有之登記，
    被上訴人均置之不理。查被繼承人林天送並未以遺囑禁止繼
    承人分割遺產，兩造亦未以契約禁止分割遺產，惟兩造迄今
    仍無法達成分割協議，為此依民法第1164條規定，訴請分割
    遺產。分割方法為被上訴人應按所繼承應繼分之比例即如附
    表一所示兩造應繼分比例，協同上訴人辦理分別共有登記，
    並依該比例分配取得；而附表二所示之債務258,664元，亦
    按兩造應繼分比例各負擔28,740元（上訴人在原審僅就附表
    一所示之8筆土地訴請分割，未就被繼承人林天送全部之遺
    產而為分割，經原審判決駁回其訴後，上訴人提起上訴時，
    始擴張聲明請求就被繼承人林天送全部之遺產分割，亦即請
    求就附表一所示之不動產及附表二所示之債務，按兩造應繼
    分比例分配取得及負擔）。
二、被上訴人方面則以：被繼承人林天送之遺產不僅只如上訴人
    遺產清冊所列舉之土地，尚有多筆遺產如：1.農保喪葬津貼
    153,000元，此款項乃因被繼承人林天送生前有按時繳納農
    保，死後依法可領取農保喪葬津貼，上訴人透過南投市農會
    向勞工保險局申請該款項，並於91年4月12日由勞工保險局
    將該款項匯入上訴人設於南投市農會之帳戶。2.被繼承人林
    天送死後遺留許多項鍊、戒指、手環等金飾，總價值為40萬
    元。3.登記在上訴人名下之坐落南投市○○○○段樟普寮小
    段555、555-7、555-11地號（應有部分4分之3）土地，係上
    訴人於66年底時，經他人介紹相親，與其妻甲○○○認識，
    進而論及婚嫁，因上訴人當時無財產，女方有所遲疑，被繼
    承人林天送為促成此段婚姻，乃出資向其弟林大金、林大新
    、林大川購得上述土地，辦理登記為上訴人所有，以此取信
    女方，上述土地係上訴人在繼承開始前因結婚、分居或營業
    ，從被繼承人所受有財產之贈與，應將該贈與加入繼承開始
    時被繼承人所有財產中，列為被繼承人之遺產。4.房舍建物
    A.鳳天宮及其週邊建物原為被繼承人林天送住所（三合院）
    改建，都是被繼承人林天送長年替人辦事（如消災解厄、命
    理風水等）所賺之金錢支付興建的，屬於被繼承人林天送所
    有。B.上訴人丁○○現住之南投市○○里○○路6-1、6-2、
    6-3等3棟2層樓房（即南投市西施厝坪樟普寮小段41建號房
    屋），乃被繼承人林天送為使上訴人之家庭能獨立生活而分
    居，故出資400萬元左右贈與上訴人興建，供上訴人及其4名
    兒子居住，被繼承人林天送則住於鳳天宮之左廂房，此亦係
    上訴人在繼承開始前因結婚、分居或營業，而從被繼承人所
    受有財產之贈與，應加入繼承開始時被繼承人所有財產中，
    列為被繼承人之遺產。5.其他贈與部分：A.被繼承人林天送
    於死亡前5日即91年3月8日將坐落南投市○○○○段樟普寮
    小段555-1地號持分4分之1贈與上訴人及其4名兒子林龍山海
    、林建宏、林文成、林福成，依遺產及贈與稅法第15條之規
    定，被繼承人死亡前2年內贈與之財產，視為被繼承人之遺
    產，應併入其遺產總額。B.被上訴人戊○用以經營雜貨店之
    鐵皮屋，亦是被繼承人林天送花費30萬元左右所搭建，供戊
    ○作生意使用，此是被繼承人林天送明言要將該鐵皮屋贈與
    戊○作生意使用，亦為戊○在繼承開始前因結婚、分居或營
    業，已從被繼承人所受財產之贈與，仍應加入繼承開始時被
    繼承人所有財產中，納入遺產總額內合併計算。因上訴人請
    求就被繼承人林天送所遺留之財產為分割，但其既有隱匿由
    被繼承人林天送生前所贈與之土地及財物之情，並未以被繼
    承人林天送全部之遺產為整體之分割，故不應准許等語，資
    為抗辯。
三、按民法第1146條所定之遺產分割，係以遺產為一體，整個的
    為分割，而非以遺產中個個財產之分割為對象，亦即遺產分
    割之目的在遺產公同共有關係全部之廢止，而非個個財產公
    同共有關係之消滅；又遺產分割既以消滅遺產公同共有關係
    為目的，故除被繼承人以遺囑禁止繼承人分割之遺產及共同
    繼承人以契約約定禁止分割之遺產外，自應以全部遺產整體
    分割，不能以遺產中之個個財產為分割之對象（最高法院86
    年度台上字第1436號、84年度台上字第2410號、88年度台上
    字第2837號裁判意旨參照）。本件上訴人主張被繼承人林天
    送於91年3月13日死亡時，遺有如附表一所示之遺產及附表
    二所示之債務，而請求就附表一所示之不動產，按兩造應繼
    分比例分配取得，並就附表二所示之債務258,664元，按兩
    造應繼分比例各負擔28,740元。惟被上訴人否認被繼承人林
    天送之遺產僅只如附表一所示，並以前情抗辯。雖被上訴人
    所辯被繼承人林天送之遺產，尚包括農保喪葬津貼153,000
    元、金飾40萬元、於67年2月16日登記予上訴人之坐落南投
    市○○○○段樟普寮小段555、555-7、555-11地號（應有部
    分4分之3）土地、鳳天宮及其週邊建物、上訴人現住之南投
    市西施厝坪樟普寮小段41建號房屋部分，容或尚有爭議。然
    就被上訴人抗辯被繼承人林天送於死亡前5日即91年3月8日
    將其坐落南投市○○○○段樟普寮小段555-1地號持分4分之
    1贈與上訴人及其4名兒子林龍山海、林建宏、林文成、林福
    成，依遺產及贈與稅法第15條規定，被繼承人死亡前2年內
    贈與之財產，視為被繼承人之遺產，應併入其遺產總額，納
    入分割遺產內。被上訴人戊○用以經營雜貨店之鐵皮屋，是
    被繼承人林天送花費30萬元左右所搭建，供戊○作生意使用
    ，被繼承人林天送曾明言該鐵皮屋給（贈與）戊○，故亦須
    納入分割遺產內等情。前者已據提出相關土地登記資料為證
    ，後者亦經被上訴人戊○於原審陳明該鐵皮屋確係被繼承人
    林天送所出資興建供其作生意使用屬實。則被繼承人林天送
    死亡時，顯非僅只如附表一所示之遺產及附表二所示之債務
    。揆諸前揭說明，上訴人僅請求就附表一所示之不動產，按
    兩造應繼分比例分配取得，並就附表二所示之債務，按兩造
    應繼分比例負擔，即與遺產分割係以消滅遺產之公同共有關
    係之目的有違，於法仍有未合。
四、綜上所述，原審以上訴人僅以被繼承人林天送特定部分之遺
    產為裁判分割之對象，而未以全部之遺產為整體之分割，為
    無理由，而駁回上訴人之訴，並無不合，上訴意旨求予廢棄
    改判，為無理由，其上訴及追加之訴均應予駁回。另追加部
    分，亦無理由，應併予駁回。
五、本件事證已臻明確，兩造所提其餘攻擊防禦方法及舉證，與
    判決結果不生影響，爰不一一論述。
六、據上論結，本件上訴及追加之訴均為無理由，依民事訴訟法
    第449條第1項、第78條，判決如主文。
中    華    民    國    99    年    11    月    9     日
                民事第五庭    審判長法  官  李寶堂
                                    法  官  王重吉
                                    法  官  古金男
以上正本係照原本作成。
不得上訴。
                                    書記官  瑞芳
中    華    民    國    99    年    11    月    9     日
                                                      Ｓ
附表一（遺產）：
┌──┬─────────┬───────┬────┬─────┐
│編號│  土  地  坐  落  │  面     積   │權利範圍│ 分配比例 │
├──┼─────────┼───────┼────┼─────┤
│ 1  │南投市○○○○段彰│ 8716平方公尺 │公同共有│各18分之1 │
│    │普寮小段553-3地號 │              │2分之1  │          │
├──┼─────────┼───────┼────┼─────┤
│ 2  │南投市○○○○段彰│ 2117平方公尺 │公同共有│各36分之1 │
│    │普寮小段555-11地號│              │4分之1  │          │
├──┼─────────┼───────┼────┼─────┤
│ 3  │南投市○○○○段彰│ 3180平方公尺 │公同共有│各18分之1 │
│    │普寮小段556-1地號 │              │2分之1  │          │
├──┼─────────┼───────┼────┼─────┤
│ 4  │南投市○○○○段彰│  417平方公尺 │公同共有│各9分之1  │
│    │普寮小段557地號   │              │全部    │          │
├──┼─────────┼───────┼────┼─────┤
│ 5  │南投市○○○○段彰│ 4087平方公尺 │公同共有│各15分之1 │
│    │普寮小段583地號   │              │5分之3  │          │
├──┼─────────┼───────┼────┼─────┤
│ 6  │南投市○○○○段彰│11766平方公尺 │公同共有│各15分之1 │
│    │普寮小段583-1地號 │              │5分之3  │          │
├──┼─────────┼───────┼────┼─────┤
│ 7  │彰化縣社頭鄉○○段│ 4850平方公尺 │公同共有│各27分之1 │
│    │681地號           │              │3分之1  │          │
├──┼─────────┼───────┼────┼─────┤
│ 8  │彰化縣社頭鄉○○段│ 9699平方公尺 │公同共有│各27分之1 │
│    │681-1地號         │              │3分之1  │          │
└──┴─────────┴───────┴────┴─────┘
附表二（債務）：
┌──┬─────┬─────────────────┬────┐
│編號│ 金    額 │明細                              │負擔金額│
├──┼─────┼─────────────────┼────┤
│ 1  │204,696元 │劉戊○錦墊支農會380萬元貸款之利息 │        │
│    │          │、違約金共204,696元，明細如下：   │        │
│    │          │A.91/4/22 至91/5/22 利息24,779元  │        │
│    │          │B.91/5/22 至91/12/16利息168,227元 │        │
│    │          │C.91/11/28至91/12/17違約金733元   │        │
│    │          │D.91/3/22 至91/10/31違約金8,187元 │        │
│    │          │E.91/10/31至91/11/28利息2,770元   │        │
├──┼─────┼─────────────────┼────┤
│ 2  │ 53,968元 │劉戊○錦96/12/17墊支林天送訴訟費用│        │
├──┼─────┼─────────────────┼────┤
│合計│258,664元 │                                  │每人負擔│
│    │          │                                  │28,740元│
└──┴─────┴─────────────────┴────┘

司法院資訊處製作；財團法人民間司法改革基金會備份。
